臺灣高等法院臺中分院民事判決
                                     110年度上易字第31號
上  訴  人  方愛茹

被上訴人    古金台
            梁世祥

上列當事人間請求侵權行為損害賠償事件，上訴人對於民國109
年10月19日臺灣苗栗地方法院109年度訴字第276號第一審判決提
起上訴，本院於民國110年4月14日言詞辯論終結，茲判決如下：
    主  文
上訴駁回。
第二審訴訟費用由上訴人負擔。
    事實及理由
甲、程序方面
    按因犯罪而受損害之人，於刑事訴訟程序得附帶提起民事訴
    訟，對於被告及依民法負賠償責任之人，請求回復其損害，
    刑事訴訟法第487條第1項定有明文。次按提起附帶民事訴訟
    ，應以刑事判決所認定之犯罪事實所受之損害為限，而是否
    符合提起附帶民事訴訟之要件，應以刑事庭裁定移送民事庭
    時該審級之刑事判決所認定之事實為準（最高法院104年度
    台上字第1484號判決要旨參照），不因嗣後改判無罪、免訴
    或不受理，而得溯及指為起訴不合法。本件上訴人經原審法
    院刑事庭以108年度易字第641號刑事判決判處相姦罪刑在案
    ，並依刑事訴訟法第504條第1項前段規定裁定移送本件附帶
    民事訴訟事件於原審法院民事庭（見原審卷第13、15-38頁
    ；依移送時之上開刑事判決所認定之事實，被上訴人乙○○（
    下稱乙○○）係因上訴人犯罪而受損害之人，嗣上訴人前開相
    姦罪刑雖經本院刑事庭以109年度上易字第684號刑事判決改
    判免訴（見本院卷第75-82頁），依上開說明，並不影響乙○
    ○本件附帶民事訴訟起訴部分之合法性，合先敘明。
乙、實體方面
壹、兩造爭執要旨：
一、被上訴人主張：
　　上訴人明知被上訴人丙○○（下稱丙○○）為乙○○配偶，係有配
    偶之人，竟於如附表編號1至3所示時間、地點，分別與丙○○
    各為性交行為共3次，已嚴重侵害乙○○之配偶權；嗣於民國1
    07年12月間，丙○○因遭訴外人即上訴人之配偶○○○（下稱○○○
    ）提起妨害婚姻刑事告訴，乃向乙○○坦承與上訴人間之通姦
    行為，乙○○始知上情，復因○○○與丙○○在同一領域服務，兩
    造與○○○均同住職場宿舍，丙○○同事均知悉前揭通姦情事之
    傳聞，致乙○○精神上受有相當程度之痛苦，而有非財產上損
    害。另上訴人明知未得丙○○同意，不得無故竊錄丙○○非公開
    之活動及身體隱私部分，竟於如附表編號3所示時間、地點
    ，與丙○○為性交行為時，以手機拍攝性愛影片（下稱系爭影
    片），而無故以錄影方式竊錄丙○○非公開之活動及身體隱私
    部分，因而侵害丙○○之隱私權；嗣於107年12月18日，臺灣
    苗栗地方檢察署（下稱苗栗地檢署）偵辦○○○提告丙○○涉犯
    妨害婚姻罪嫌時，當庭勘驗系爭影片，丙○○始知悉上情，亦
    受有精神上之痛苦，而有非財產上損害。乙○○爰依民法第18
    4條第1項、第195條第1項、第3項，丙○○則依民法第184條第
    1項、第195條第1項規定之侵權行為之法律關係，請求上訴
    人賠償乙○○精神慰撫金新臺幣（下同）250萬元、賠償丙○○
    精神慰撫金100萬元，及均自刑事附帶民事訴訟起訴狀繕本
    送達翌日起至清償日止，按週年利率百分之5計算之遲延利
    息等語。乙○○、丙○○於本院答辯聲明求為判決：上訴駁回（
    原審判准上訴人應分別賠償乙○○40萬元、丙○○10萬元之本息
    ，並駁回乙○○、丙○○其餘之訴，上訴人不服原判決提起上訴
    ；乙○○及丙○○敗訴部分，均未據聲明上訴，非本院審理範圍
    ）。
二、上訴人則以：
    上訴人於如附表編號1、2所示而與丙○○性交行為，係上訴人
    與丙○○合意而為；如附表編號3所示與丙○○之性交行為，則
    係遭丙○○脅迫、強迫而與之性交，上訴人拍攝系爭影片非無
    故拍攝，係因上訴人遭丙○○脅迫、強制性交而拍攝等語，資
    為抗辯。於本院上訴聲明求為判決：㈠原判決不利於上訴人
    部分廢棄。㈡前開廢棄部分，乙○○、丙○○在第一審之訴及假
    執行之聲請均駁回。
貳、本件爭執、不爭執事項（見原審卷第71、204-206頁、本院
    卷第70頁）：
一、不爭執事項
（一）丙○○與乙○○係於99年8月29日結婚，嗣於106年9月26日兩
      願離婚（見108年度附民字第107號卷第13-14、23-24頁個
      人戶籍資料查詢結果）。
（二）上訴人明知丙○○為乙○○之配偶，係為有配偶之人，於如附
      表編號1至3所示時間、地點，分別與丙○○各為性交行為各
      1次。嗣丙○○於107年12月間向乙○○坦承與上訴人間之通姦
      行為，乙○○始知上情。
（三）上訴人明知未得丙○○之同意，不得無故竊錄丙○○非公開之
      活動及身體隱私部分，於如附表編號3所示時間、地點，
      與丙○○為性交行為時，以手機拍攝系爭影片而竊錄丙○○非
      公開之活動及身體隱私部位。嗣苗栗地檢署於107年12月1
      8日偵辦○○○提告丙○○涉犯妨害婚姻罪嫌時（107年度偵字
      第6481號案件），當庭勘驗系爭影片，丙○○始知悉上情。
（四）上訴人前揭㈡、㈢所示行為，經原審法院108年度易字第641
      號刑事判決判處：「甲○○犯通姦罪，共3罪，各處有期徒
      刑3月，如易科罰金，均以1000元折算1日；又犯竊錄他人
      非公開活動及身體隱私部位罪，處有期徒刑3月，如易科
      罰金，以1000元折算1日。應執行有期徒刑8月，如易科罰
      金，以1000元折算1日。」；上訴人就前揭刑事判決上訴
      後，經本院刑事庭以109年度上易字第684號刑事判決就相
      姦罪部分撤銷改判免訴，並駁回妨害祕密罪之上訴確定。
（五）○○○與丙○○均任職於畜產試驗所，上訴人與○○○，及丙○○與
      乙○○均住於畜產試驗所職務宿舍。
二、爭執事項
（一）乙○○以上訴人侵害配偶權為由，請求上訴人賠償精神慰撫
      金，有無理由？若乙○○請求有理由者，應以多少金額為適
      當？
（二）丙○○以上訴人侵害隱私權為由，請求上訴人賠償精神慰撫
      金，有無理由？若乙○○請求有理由者，應以多少金額為適
      當？
參、得心證之理由
一、丙○○與乙○○依侵權行為之法律關係，請求上訴人賠償精神慰
    撫金，均有理由：
（一）按因故意或過失不法侵害他人之權利者，負損害賠償責任
      ；故意以背於善良風俗之方法，加損害於他人者亦同。不
      法侵害他人之身體、健康、名譽、自由、信用、隱私、貞
      操，或不法侵害其他人格法益而情節重大者，被害人雖非
      財產上之損害，亦得請求賠償相當之金額；前2項規定，
      於不法侵害他人基於父、母、子、女或配偶關係之身分法
      益而情節重大者，準用之。民法第184條第1項、第195條
      第1項前段、第3項分別定有明文。
（二）乙○○部分：
  １、按依社會一般觀念，如明知為有配偶之人而與之相姦，不
      得謂非有以違背善良風俗之方法，加損害於他人之故意，
      茍其配偶確因此受有財產上或非財產上之損害，依民法第
      184條第1項後段，自得請求賠償。又通姦之足以破壞夫妻
      間之共同生活而非法之所許，此從公序良俗之觀點可得斷
      言，不問所侵害係何權利，對於配偶之他方應構成共同侵
      權行為（最高法院41年台上字第278號、55年台上字第205
      3號判例意旨參照）。本件上訴人明知丙○○為有配偶之人
      ，且確有於附表所示時、地，與丙○○為性交行為，乙○○並
      因而與丙○○離婚，則依前揭說明，上訴人上開行為顯已侵
      害乙○○基於配偶關係，對於婚姻共同生活應享有圓滿安全
      及幸福之人格身分法益，且情節重大無疑，是乙○○因此受
      有精神上痛苦，堪以認定。
　⒉、上訴人雖辯稱其如附表編號3所示性交行為係遭丙○○強制性
      交而發生相姦行為云云；惟為乙○○及丙○○所否認，復參酌
      上訴人所提出附表編號3之系爭影片及相關譯文，上訴人
      於上開系爭影片過程中僅一直喘息及發出呻吟聲，並無明
      顯抗拒、尖叫之語氣及話語等情，業經原審勘驗系爭影片
      並製有勘驗筆錄存卷可參（見原審卷第145-147頁）。尚
      無從以系爭影片及上開譯文內容認定上訴人係受丙○○以強
      暴、脅迫等違背意願之手段方式而為性交行為，是上訴人
      上開所辯是否屬實，已有疑義。佐以上訴人於前述刑事案
      件偵查中供稱：如附表編號3所示時、地，拍攝系爭影片
      之目的，係因之前丙○○曾說「我們拍的比Ａ片還要好看」
      ，我就想說留念而拍攝，我是在討好丙○○，想要給他一個
      驚喜等語（見臺灣苗栗地方檢察署108年度偵字第1281號
      卷第18頁）；則上訴人既基於供自身留作紀念，及取悅丙
      ○○之目的而拍攝如附表編號3所示性交行為過程，足徵上
      開性交行為應係上訴人與丙○○互為合意所為。此外，上訴
      人未舉出其他證據以證明其上開所述之真實，故上訴人上
      開所為抗辯，不足採信。準此，乙○○主張其因上訴人上開
      相姦行為受有非財產上之損害，而依侵權行為之法律關係
      ，請求上訴人負損害賠償責任，自屬有據。
  ⒊、上訴人雖抗辯丙○○於另案109年度上易字第355號提出之「
      民事附帶上訴陳述狀」自承因妨害婚姻補償乙○○30萬元，
      則上訴人可同免責任，請求免除30萬元相息之損害賠償責
      任云云（見本院卷第49-50頁）。惟按數人共同不法侵害
      他人之權利者，連帶負損害賠償責任。又連帶債務之債權
      人，得對於債務人中之一人或數人或其全體，同時或先後
      請求全部或一部之給付。連帶債務人相互間，除法律另有
      規定或契約另有訂定外，應平均分擔義務；但因債務人中
      之一人應單獨負責之事由所致之損害及支付之費用，由該
      債務人負擔。連帶債務人中之一人，因清償、代物清償、
      提存、抵銷或混同，致他債務人同免責任者，得向他債務
      人請求償還各自分擔之部分，並自免責時起之利息。民法
      第185條第1項、第273條第1項、第280條、第281條第1項
      亦分別定有明文。上訴人與丙○○間之上開性交行為，侵害
      乙○○基於配偶關係所生身分法益，則上訴人與丙○○為共同
      侵權行為人，應對乙○○負連帶損害賠償責任。依前揭規定
      ，上訴人與丙○○為不同主體，乙○○僅向連帶債務人中之上
      訴人請求上開非財產上損害賠償，而未同時向丙○○為請求
      ，於法並無不合，上訴人為侵權行為損害賠償之連帶債務
      人，自不得以共同侵權行為人內部分擔問題對抗債權人乙
      ○○。再者，觀之丙○○於該書狀中僅陳述「還要補償前妻」
      （見本院卷第53頁），究與「損害賠償」並不相同，是否
      為贍養費或過往代墊之家庭生活費、子女扶養費等等，尚
      屬有疑；況且，丙○○就所交付之30萬元並無為上訴人賠償
      乙○○之意思一情，已據丙○○陳述明確（見本院卷第118頁
      ），而乙○○亦並未曾表示因此而減免上訴人之賠償責任，
      故上訴人此部分所辯自無可採。
（二）丙○○部分：
  １、按隱私權乃基於人性尊嚴與個人主體性之維護及人格發展
      之完整，並為保障個人生活私密領域免於他人侵擾及個人
      資料之自主控制之基本權（司法院大法官釋字第603號意
      旨參照），是保護隱私權乃係避免行為人無端干預他人私
      事，侵害他人不欲人知之隱私權利，而違反維護個人意志
      及立法所欲保障之個人意思決定之自由。是上訴人未經丙
      ○○之同意，擅自竊錄其2人性愛過程之系爭影片，已侵害
      丙○○之隱私權，且情節重大，是丙○○因上訴人之侵權行為
      受有損害，因此受有精神上痛苦，請求上訴人負擔損害賠
      償責任，亦屬有據。
  ２、至上訴人雖辯稱其目的在於蒐集其遭丙○○強制性交之證據
      ，並非無故為之云云。惟查，依據上訴人所舉之事證，不
      足證明丙○○有違反上訴人之意願而與之性交一事，且上訴
      人系爭影片之原因是為了留念、討好丙○○而給丙○○驚喜，
      均詳如前述，足認其拍攝系爭影片顯非基於上開所辯遭強
      制性交之蒐證目的，故上訴人此部分所辯亦難以採信。
二、再按人格法益被侵害者所得請求非財產上損害之慰撫金數額
    ，既無任何客觀標準可資為據，則法院量定此項金額，即應
    斟酌實際加害情形、所造成影響、被害人痛苦程度、兩造之
    身分地位、經濟狀況等情形，核定相當之數額（最高法院47
    年台上字第1221號、51年台上字第223號判例意旨參照）。
    查，乙○○為碩士學歷、職業為公務員、月收入約7萬5,769元
    ，名下無財產；丙○○為博士學歷、職業為公務員、月收入約
    11萬6,298元，名下有房地、汽車、田賦、投資等財產共18
    筆；上訴人則為大學畢業學歷、職業為專員、月收入約4萬2
    ,000元，名下有房地、汽車、投資等財產共19筆等情，據兩
    造陳明在卷（見本院卷第47-48頁、第71頁），並有乙○○、
    丙○○之107、108年度綜合所得稅結算申報稅額試算通知書（
    見原審卷第51-54頁）、兩造之稅務電子閘門財產所得調件
    明細表（見原審卷附證物存置袋）存卷可佐。爰斟酌兩造前
    述身分地位、教育程度、經濟能力，上訴人與丙○○於附表所
    示期間之交往態樣、上訴人前揭行為對乙○○之婚姻及家庭圓
    滿造成破壞，使乙○○因此與丙○○離婚，並承受此事件傳言之
    苦，精神上受有相當之痛苦等一切情狀，認乙○○請求之精神
    慰撫金應以40萬元為適當。另上訴人前揭行為對丙○○之隱私
    權侵害，足使丙○○精神上受有痛苦，惟尚無事證顯示上訴人
    除提供系爭影片至刑事案件作為證據使用外，有將竊錄內容
    公開或散布或流出，而使丙○○之精神上傷害擴大等一切情狀
    ，認丙○○請求之精神慰撫金應以10萬元為適當。
三、綜上所述，乙○○、丙○○分別本於侵權行為之法律關係，各請
    求上訴人給付40萬元、10萬元及自刑事附帶民事訴訟起訴狀
    繕本送達之翌日即108年5月30日起至清償日止，按週年利率
    百分之 5計算之利息，為有理由，應予准許。原審據此為乙
    ○○、丙○○勝訴判決，並依職權宣告假執行，及酌定相當擔保
    金為得免假執行之宣告，經核其認事用法均甚允當，並無違
    誤。上訴意旨指摘原判決不當，求予廢棄改判，為無理由，
    應予駁回其上訴。
四、本件事證已臻明確，兩造其餘攻擊或防禦方法及所提證據，
    均與本院心證之形成，不生影響，爰不一一再加以論述，併
    此敘明。
肆、據上論結，本件上訴為無理由。爰依民事訴訟法第449條第1
    項、第78條，判決如主文。
中　　華　　民　　國　　110 　年　　5 　　月　　5 　　日
        　　   民事第六庭     審判長法　官  楊熾光
　　　　　　　　　　　　　　        法  官  戴博誠
　　　　　　　　　　　　　　　      法　官  莊宇馨
正本係照原本作成。            
不得上訴。
                                    書記官  黃粟儀
中　　華　　民　　國　　110 　年　　5 　　月　　6 　　日





附表：

編號 時間 地點  1 105年2月27日13時24分許至16時49分許間之某時 苗栗縣○○鄉○○村○○○000○0號住宅內  2 105年7月8日14時37分許至21時3分許間之某時 苗栗縣○○鄉○○村○○○000○0號住宅內  3 106年5、6月間某日 苗栗縣○○鄉○○村○○○000○0號○○○○○委員會○○試驗所附近之鐵皮屋內